【裁判字號】    89,交易,443
【裁判日期】    920725
【裁判案由】    妨害公務等
【裁判全文】
臺灣臺北地方法院刑事判決                        八十九年度交易字第四四三號
    公  訴  人  臺灣臺北地方法院檢察署檢察官
    被      告  乙○○  男  二.
    被      告  甲○○  男  二.
右列被告等因妨害公務案件，經檢察官提起公訴（八十八年度偵字第二二八０二號）
，本院判決如左：
    主  文
甲○○服用酒類，不能安全駕駛動力交通工具而駕駛，處罰金貳萬元，如易服勞役以
佰元折算壹日。
其餘被訴對於公務員依法執行職務時施強暴脅迫部分無罪。
乙○○於公務員依法執行職務時，當場侮辱，處拘役拾日，如易科罰金以佰元折
算壹日；又對於公務員依法執行職務時，施強暴脅迫，處拘役肆拾日，如易科罰金以
佰元折算壹日。應執行拘役陸拾伍日，如易科罰金以佰元折算壹日。
    事  實
一、甲○○於民國八十八年十月九日約十九時起，在台北市○○○路○段好樂迪ＫＴ
    Ｖ與友人乙○○、丙○○、丁○○飲用酒類，已達不能安全駕駛動力交通工具之
    程度後，竟自同年月日二十一時三十分許，駕駛車號ＤＵ－三六七０號自用客貨
    兩用車，並搭載乙○○、丙○○、丁○○，意欲前往台北市○○街某ＰＵＢ，而
    於行經台北市○○○路五百六十一號慶生醫院前時，適有台北市政府警察局中山
    分局圓山派出所之著制服警員莊文宗及馬敏華正在該處執行照相取締勤務，詎乘
    坐於甲○○所駕駛之自用客貨兩用車右後座、因一時性酒精中毒狀態而處於精神
    耗弱狀態之乙○○，明知警員莊文宗、馬敏華為依法執行職務之公務員，竟對車
    外正依法執行職務之該二名警員以閩南語「警察算什麼，幹你娘」等語侮辱數次
    ，迨警員莊文宗、馬敏華騎乘機車上前攔查，而於行經林森北路五百七十五號旁
    工地時，乙○○竟在甲○○停車後另行起意，下車徒手攻擊警員莊文宗、馬敏華
    ，致警員莊文宗受有雙手前臂多處抓傷併左手臂撕裂傷、左肩挫傷之傷害，並致
    該二名警員之制服破損，而對於公務員依法執行職務時施強暴，且於為前述攻擊
    之時，再以閩南語「幹你娘」等語侮辱正依法執行職務之警員莊文宗、馬敏華數
    次。嗣乙○○遭警員莊文宗制服後，再數次以閩南語「幹你娘，有種開槍打我，
    要不然要讓你死的很難看」等語，侮辱且脅迫依法執行公務之警員莊文宗、馬敏
    華（公然侮辱、傷害、毀損部分均未據告訴）。待支援警力到場協助後，經測試
    甲○○呼氣中酒精濃度已達每公升０點六六毫克。
二、案經台北市政府警察局中山分局報請台灣台北地方法院檢察署檢察官偵查起訴。
    理  由
甲、有罪部分：
一、甲○○犯醉態駕駛罪部分：
  (一)右開被告甲○○犯有醉態駕駛罪部分，業據其坦承不諱，並有酒精濃度測試單、
    台北市政府警察局舉發違反道路交通管理事件通知單（北市警交Ｂ字第０三一
    九四五六號）等在卷可稽。按刑法第一百八十五條之三所規定服用酒類，不能安
    全駕駛動力交通工具而駕駛者，應負刑事責任，揆其立法目的本在藉抽象危險犯
    之犯罪構成要件，以嚇阻酒後駕車者對道路交通安全之危害。而所謂不能安全駕
    駛之認定，並無一定之數值可供界定，而係由法院以一般社會通念之客觀標準，
    足生公共危險時即足。經查，目前行政機關所取締酒後駕車之參考標準，係依法
    務部於八十八年五月十日邀集司法院刑事廳、交通部、行政院衛生署、內政部警
    政署及中央警察大學等機關開會，所為凡呼氣酒精濃度逾每公升含０．五五毫克
    時，即屬不能安全駕駛之決議，上開會議決議本身固僅屬檢警取締酒後駕車之參
    考，尚無拘束法院之效力，惟以上開會議決議所採之標準，係參考美國、德國及
    日本等國家所進行之酒精濃度與精神狀態之測試實驗，亦即，各項實驗均發現凡
    呼氣中酒精濃度達每公升０．五五毫克時，就人之生理方面，已產生視覺反應遲
    鈍、影像不能集中、同時不能看清前方路況及車旁照後鏡等狀況，及駕駛能力已
    受有影響、肇事率已為一般正常人之十倍之事實，則以呼氣中酒精濃度逾每公升
    ０．五五毫克作為判定駕駛人能否安全駕駛之標準，係有科學上之證明，而得為
    本院判斷之依據；次查，行為人飲酒後如其呼氣酒精濃度達於每公升０．五毫克
    時，即有反應較慢、感覺減低並影響駕駛中度之中毒症狀，此有行政院國軍退除
    役官兵輔導委員會台北榮民總醫院八十八年八月五日（八八）北總內字第二六八
    六八號函一紙附本院卷可稽，且行為人飲酒後其呼氣中酒精濃度如已達於每公升
    ０．五五毫克，其肇事率為一般未飲酒者之十倍，此亦有中央警察大學交通學系
    暨交通管理研究所教授蔡中志之研究報告一紙附本院卷可憑，故被告甲○○經警
    測試其呼氣酒精成份為０．六六毫克，依照前述說明，當已達到服用酒類後不能
    安全駕駛動力交通工具之狀態；況被告甲○○遭警查獲時，有因反應遲緩及緊張
    致煞車不及而將停於其左前方之警車撞倒之顯無法正常駕駛之情形，則被告甲○
    ○安全駕駛動力交通工具之能力，顯已深受血液中酒精濃度之影響，其服用酒類
    ，不能安全駕駛動力交通工具而駕駛之犯行，已足認定。
  (二)核被告所為，係犯刑法第一百八十五條之三醉態駕駛罪。爰審酌被告呼氣中酒精
    濃度已達每公升０．六六毫克；被告酒後仍意圖至他處喝酒，而於駕車行經林森
    北路、德惠街口時遭警查獲，顯然毫不尊重自己及他人之生命、財產安全等情，
    量處如主文第一項所示之刑，並依刑法第四十二條第二項之規定，諭知易服勞役
    之折算標準。
二、乙○○部分：
  (一)右開犯行業據被告乙○○坦承不諱，核與被害人馬敏華之指述（卷附八十八年十
    月九日報告書參照）、證人簡弘隆、黃能芳、高金塗、柯振崑、莊文宗之證詞（
    卷附八十八年十月九日警詢筆錄、八十八年十月十八日偵訊筆錄參照）相符，並
    有慶生醫院診斷證明書、照片、員警工作紀錄簿、中山分局圓山派出所勤務分配
    表等在卷足憑。經查警員莊文宗、馬敏華係於台北市○○○路五百六十一號前執
    行照相取締勤務，且身著警察制服，有照片及中山分局圓山派出所勤務分配表在
    卷可稽，是以被告乙○○自應明知莊文宗、馬敏華均為依法執行職務之公務員，
    則其數次以「幹你娘」、「警察算什麼」等語辱罵警員莊文宗、馬敏華，並以徒
    手攻擊、及數次以「有種開槍打我，要不然要讓你死的很難看」等語施強暴脅迫
    於該二名警員，即犯有於公務員依法執行職務時當場侮辱，及對於公務員依法執
    行職務時施強暴脅迫之犯行，均足認定。
  (二)核被告乙○○所為，係犯刑法第一百四十條第一項侮辱公務員罪、第一百三十五
    條第一項前段對於執行職務公務員施強暴脅迫罪。而被告乙○○：(1)先後於乘坐
    於被告甲○○之車上時、下車後徒手攻擊警員莊文宗、馬敏華時、遭警員莊文宗
    制服後，多次侮辱警員莊文宗、馬敏華之行為；(2)徒手攻擊警員莊文宗及遭警員
    莊文宗制服後，多次脅迫警員莊文宗、馬敏華之行為，分別均係於密切接近之時
    地實施，侵害同一之法益，各行為之獨立性亦極為薄弱，依一般社會健全觀念，
    在時間差距上，難以強行分開，在刑法評價上，以視為數個舉動之接續施行，合
    為包括之一行為予以評價，較為合理，是屬接續犯，而均為包括之一罪（最高法
    院八十六年度台上字第三二九五號判例意旨參照）；惟被告乙○○所犯侮辱公務
    員罪及對於執行職務公務員施以強暴脅迫罪，犯意各別，罪名互殊，應予分論併
    罪。另查被告乙○○為精神分裂病患者，有國軍北投醫院病歷摘要一紙、停役證
    明書、及免役證明書在卷可稽；且經本院依職權函囑台北市立療養院鑑定被告乙
    ○○於行為時之精神狀態，該院鑑定意見認：綜合被告乙○○之過去生活史、疾
    病史、身體檢查、精神狀態檢查與心理評估結果，其係一「精神分裂症」及「酒
    精濫用」之個案。被告乙○○自服役期間出現精神症狀以「精神分裂症」退役，
    因為未持續接受治療受疾病影響其社會職業功能；另被告乙○○長期飲酒多年，
    對一己飲酒之問題無病識感，曾有明顯之戒斷症狀但未曾就醫，至少已達「酒精
    濫用」之臨床症狀；至於犯行時之精神狀態，被告乙○○所罹患之「精神分裂症
    」係一慢性化且持續無間斷之精神疾病，平日對於外界事務之知覺理會與判斷作
    用，以及自由決定意思之能力，已較普通人之平均程度顯然減退，加以犯行時處
    於一時性酒精中毒狀態，亦強化其衝動控制不佳，判斷能力減弱之情形，故其於
    犯行時其精神狀態已達精神耗弱之程度，此有該院九十二年六月二十日北市療成
    字第０九二三０四九三二００號函所附精神鑑定報告書一件存卷足佐，可徵被告
    為本案行為時，因受其精神分裂病症之影響，對於外界事務之知覺理會及判斷作
    用，已較普通人之平均程度顯然減退，是其於行為時顯處於精神耗弱之狀態，自
    應依刑法第十九條第二項規定減輕其刑。爰依前述應減輕之規定，並審酌被告乙
    ○○犯罪之情狀、手段、對國家公務員依法執行公務之危害、智識程度、犯罪後
    之態度等一切情狀，分別就被告乙○○所犯二罪，量處拘役三十日、四十日如主
    文所示。又被告行為後，刑法第四十一條已於九十年一月四日修正，嗣經總統於
    九十年一月十日公布，並自同年一月十二日起生效，依現行刑法第四十一條第一
    項前段：「犯最重本刑為五年以下有期徒刑以下之罪，而受六個月以下有期徒刑
    或拘役之宣告，因身體、教育、職業、家庭之關係或其他正當事由，執行顯有困
    難者，得以一元以上三元以下折算一日，易科罰金」之規定，較諸修正前之刑法
    第四十一條以「犯最重本刑為三年以下有期徒刑以下之刑之罪，而受六月以下有
    期徒刑或拘役之宣告」，始得易科罰金之規定，以修正後現行刑法第四十一條第
    一項前段之規定有利於被告，故被告行為時雖在刑法第四十一條修正生效前，依
    刑法第二條第一項前段規定，仍應適用裁判時即修正後之刑法第四十一條第一項
    前段規定，是併依此分別諭知易科罰金之折算標準，再依刑法第五十一條第六款
    定應執行刑為拘役六十五日，並依前述比較新舊法之結果，依刑法第四十一條第
    一項前段諭知易科罰金之折算標準。
  (三)至公訴意旨雖認被告甲○○涉與被告乙○○共同涉犯刑法第一百四十條第一項之
    侮辱公務員罪，但到庭執行職務檢察官於本件審理時，已以言詞撤回此部分之起
    訴，附此敘明。
乙、無罪部分：
一、公訴意旨略以：甲○○於前開事實攔所述時地，駕駛車號ＤＵ－三六七０號自用
    客貨兩用車行駛，而在乙○○侮辱依法執行職務之警員莊文宗、馬敏華後，猶繼
    續駕車前進，嗣於該二名警員騎警用機車追逐至林森北路、德惠街口時，警員先
    敲擊甲○○所乘坐之駕駛座旁車窗，示意其停靠路旁，詎甲○○不從，而在警用
    機車橫阻其車前、該二名警員仍乘坐於該機車上之際，基於傷害之犯意駕車衝撞
    ，而該二名警員雖隨即跳開，但警用機車仍遭撞擊而倒地（此部分之毀損亦未據
    告訴），因認甲○○涉犯刑法第一百三十五條第一項前段對於執行職務公務員施
    強暴脅迫罪嫌。
二、按犯罪事實應依證據認定之，無證據不得推定其犯罪事實。又不能證明被告犯罪
    者，應諭知無罪之判決，刑事訴訟法第一百五十四條、第三百零一條第一項分別
    定有明文。又刑事訴訟上證明之資料，無論其為直接證據或間接證據，均須達於
    通常一般之人均不致於有所懷疑，而得確信其為真實之程度，始得據為有罪之認
    定，若其關於被告是否犯罪之證明未能達此程度，而有合理性懷疑之存在，致使
    無從形成有罪之確信，根據「罪證有疑，利於被告」之證據法則，即不得遽為不
    利被告之認定（最高法院七十六年度台上字第四九八六號判例意旨參照）。次按
    行為非出於故意或過失者，不罰，過失行為之處罰，以有特別規定者為限，刑法
    第十二條定有明文，故第一百三十五條第一項對於公務員依法執行職務時，施強
    暴脅迫罪，是行為人主觀上須有妨害公務之故意，客觀上亦有施強暴或脅迫，對
    公務員依法執行職務之行為有所防阻，方足當之。
三、公訴人認被告甲○○涉犯刑法第一百三十五條第一項前段對於執行職務公務員施
    以強暴脅迫罪嫌，無非以警員莊文宗、馬敏華之指述、證人柯振崑、黃能芳之證
    詞、及有卷附現場照片可參為其論據。而訊據被告甲○○固不否認其於右開時、
    地，駕駛車號ＤＵ－三六七０號自用客貨兩用車撞及警員莊文宗、馬敏華所騎乘
    之警用機車之事實，惟堅詞否認有公訴人所指之犯行，辯稱：看到警車阻擋，一
    時緊張所以將煞車鬆開，車輛自行緩慢前進撞到警車，我沒有採油門，我拉手煞
    車才停車等語。
四、經查：(1)證人柯振崑於警詢時、證人黃能芳於警詢、偵查時，雖均稱其於現場見
    到警用機車被箱型車（按即被告甲○○所駕駛之自用客貨兩用車）撞倒在地上，
    但以此單純之事實，尚無從證明被告甲○○主觀上有無對執行職務之警員施強暴
    脅迫之故意；(2)又警員莊文宗於偵查時結證稱：「（問：被害情形如何？）...
    甲○○是開車之人，他可能是緊張煞車不及，沒故意要撞我們。」「（問：他是
    不是故意要撞你們的機車？）答：我有叫二次停車還拍打車門，在林森北路到德
    惠街把警車騎到他們前面還把我們的車撞倒，他們可能是緊張，不是故意」等語
    （卷附八十八年十月二十日訊問筆錄參照），核以證人莊文宗之身分為警員，對
    犯罪行為之認識原本較常人為高，及其所騎乘之警用機車遭被告甲○○撞擊，其
    對撞擊經過應最為清楚之情形，其猶認被告甲○○有可能係一時緊張、而非故意
    駕車撞擊警用機車，則被告甲○○是否確有對執行職務之警員施強暴脅迫之故意
    ，更有疑問；(3)況依卷附線唱照片所示，警員莊文宗、馬敏華所騎乘之警用機車
    係倒地於被告甲○○所駕駛之自用客貨兩用車之前，且兩車距離極為接近，顯見
    該機車於倒地之前，並未受巨大外力衝撞，此亦較符合被告所辯稱：其係一時緊
    張將煞車鬆開，車輛自行緩慢前進撞到警車之情形；而較不符合公訴人所指，被
    告甲○○係蓄意駕車衝撞警車之情形。是以公訴人所指之證據，即均不能證明被
    告甲○○有故意對執行職務之警員施強暴脅迫之犯行。
五、被告甲○○既堅詞否認此部分之犯行，公訴人所指之證據亦均不能證明被告甲○
    ○有對執行職務之警員施強暴脅迫之故意，且又查無其他不利被告甲○○之積極
    證據，則揆諸前揭法條、說明，被告此部分犯行即屬不能證明，自應為無罪之諭
    知。
據上論斷，應依刑事訴訟法第二百九十九條第一項前段、第三百零一條第一項，刑法
第二條第一項前段、第一百三十五條第一項前段、第一百四十條第一項、第一百八十
五條之三、第十九條第二項、第五十一條第六款，第四十一條第一項前段、第四十二
條第二項，罰金罰鍰提高標準條例第一條前段、第二條，判決如主文。
本案經檢察官柯宜汾到庭執行職務
中      華      民      國    九十二    年      七      月    二十五    日
                                    臺灣臺北地方法院交通法庭
                                        法  官  林鴻達
右正本證明與原本無異。
如不服本判決，應於判決送達後十日內向本院提出上訴狀（應抄附繕本）。
                                        書記官  石幸代
中      華      民      國    九十二    年      七      月    二十五    日
附錄本案所引法條：
中華民國刑法第一百三十五條
對於公務員依法執行職務時，施強暴脅迫者，處三年以下有期徒刑、拘役
或三百元以下罰金。
意圖使公務員執行一定之職務或妨害其依法執行一定之職務或使公務員辭
職，而施強暴脅迫者，亦同。
犯前二項之罪，因而致公務員於死者，處無期徒刑或七年以上有期徒刑；
致重傷者，處三年以上、十年以下有期徒刑。
中華民國刑法第一百四十條
 (侮辱公務員公署罪)
於公務員依法執行職務時，當場侮辱，或對於其依法執行之職務公然侮辱
者，處六月以下有期徒刑、拘役或一百元以下罰金。
對於公署公然侮辱者亦同。
中華民國刑法第一百八十五條之三
服用毒品、麻醉藥品、酒類或其他相類之物，不能安全駕駛動力交通工具
而駕駛者，處一年以下有期徒刑、拘役或三萬元以下罰金。


司法院資訊處製作；財團法人民間司法改革基金會備份。
